臺灣高雄地方法院民事判決　　　　　　　99年度訴字第1456號
原　　　告　陳文華
訴訟代理人　蔡錫欽律師
複　代理人　李建宏律師
　　　　　　林信羽
被　　　告　臺灣新光商業銀行股份有限公司
法定代理人　李增昌
訴訟代理人　曾幸文
上列當事人間請求損害賠償事件，經臺灣臺北地方法院裁定移轉
管轄（99年度審訴字第1118號），本院於民國100 年1 月3 日言
詞辯論終結，判決如下：
    主    文
原告之訴及假執行之聲請均駁回。
訴訟費用由原告負擔。
    事實及理由
一、原告主張：兩造於民國98年10月28日簽訂不動產買賣契約書
    （下稱系爭契約），由原告向被告購買坐落高雄縣鳥松鄉○
    ○段261 、263 、267 地號土地（應有部分全部），與同段
    269 、289 地號土地（應有部分1/6 ），及其上127 建號即
    門牌號碼高雄縣鳥松鄉○○路106 之2 號建物，及門牌號碼
    高雄縣鳥松鄉○○路106 號未保存登記建物（下稱系爭建物
    ），總價金新臺幣（下同）1,000 萬元，原告已依約繳清，
    雙方並約定被告應將系爭建物之房屋稅籍移轉至被告後再移
    轉予原告，詎被告未依約將系爭建物之房屋稅籍移轉予原告
    ，且經訴外人王宇男於98年12月間，以存證信函告知系爭建
    物為其所有，並提出系爭建物之房屋稅籍證明書，原告為減
    少訟爭，並早日取得所購買不動產之完整利用，乃於98年12
    月29日，在高雄市小港區調解委員會，與王宇男成立調解，
    由原告以180 萬元向王宇男購買系爭建物，王宇男亦於99年
    1 月7 日將系爭建物之房屋稅籍移轉予原告。系爭建物經王
    宇男出面主張所有權為其所有，被告應負權利瑕疵擔保責任
    ，且被告未將系爭建物之房屋稅籍移轉登記予原告，違反系
    爭契約第9 條第1 項約定，致原告受有180 萬元損害，爰依
    民法第349 條、第353 條、第227 條、第226 條第1 項、第
    213 條規定，請求被告賠償損害。並聲明：(一)被告應給付原
    告180 萬元，及自起訴狀繕本送達翌日起至清償日止，按年
    息5%計算之利息。(二)願供擔保，請准宣告假執行。
二、被告則以：房屋稅籍資料僅為行政機關課稅管理之用途，並
    無證明系爭建物所有權歸屬之實質效力，系爭建物之所有權
    應屬出資興建之原始建築人，與起造人及納稅人之名義誰屬
    無涉，王宇男於61年間年僅7 歲，應無資力支付興建費用，
    顯非系爭建物之原始出資建築人，且系爭建物之原始納稅義
    務人為黃仙發，倘原始出資興建人為黃仙發，而黃仙發是否
    有將系爭建物之事實上處分權移轉予黃金水，亦無法由納稅
    義務人之記載得以證明，縱黃金水與王宇男簽訂建築改良物
    所有權買賣移轉契約書，亦不足以證明王宇男取得系爭建物
    之事實上處分權，原告僅憑王宇男所提房屋稅籍資料，於未
    通知被告參加調解之情況下，逕與王宇男成立調解而以180
    萬元購買系爭建物，自不得拘束被告，又系爭建物及所坐落
    基地業經黃金萬代表黃氏家人陳國生代表何陳崇女雙方於83
    年8 月3 日簽訂買賣契約書，由何陳崇女買受取得，並於83
    年11月28日為所有權移轉登記，系爭建物雖不能為所有權移
    轉登記，然原所有權人既將系爭建物出賣予何陳崇女，則事
    實上處分權已移轉予何陳崇女，何陳崇女因擔保第三人對被
    告之借款債務，乃將本件買賣標的之不動產設定抵押權予被
    告，因第三人未能清償借款，被告遂向法院聲請強制執行，
    歷經4 次拍賣無人應買，被告以執行債權人身分承受，並於
    85年5 月11日取得權利移轉證書，被告已取得系爭建物之所
    有權及事實上處分權，則被告將系爭建物出賣予原告，並無
    權利瑕疵可言，另未辦保存登記建物之實際處分權人，如有
    爭執，應經由民事訴訟程序確定，倘得以確認被告為系爭建
    物之所有權人或事實上處分權人，則被告非不得據以辦理稅
    籍資料納稅義務人之變更，原告恣意支付180 萬元予王宇男
    與被告未依約完成稅籍變更登記間並無因果關係等語置辯。
    並聲明：(一)原告之訴駁回。(二)如受不利判決，願供擔保請准
    宣告免為假執行。
三、兩造不爭執事項：
（一）兩造於98年10月28日簽訂系爭契約，由原告向被告購買前
      開不動產，總價金1,000 萬元，原告已依約繳清完畢，被
      告已移轉所有權登記完畢，並有系爭契約、土地及建築改
      良物所有權買賣移轉契約書、土地及建物所有權狀等為證
      （見臺灣臺北地方法院99年度審訴字第1118號卷，下稱北
      院卷，第11至19頁）。
（二）兩造於系爭契約第9 條第4 項約定，被告應將系爭建物之
      房屋稅籍移轉回被告後再轉予原告，被告並未完成移轉登
      記，並有系爭契約為證（見北院卷第11至13頁）。
（三）王宇男於98年12月14日以鳳山澄清湖郵局第139 號存證信
      函向原告主張系爭建物為其所有，並提出房屋稅籍證明書
      ，經原告與其成立調解，由原告以180 萬元向王宇男購買
      系爭建物，王宇男於99年1 月7 日將系爭建物之房屋稅籍
      納稅義務人移轉登記予原告，並有上開存證信函、房屋稅
      籍證明書、高雄市小港區調解委員會調解書、匯款回條等
      為證（見北院卷第20至25頁）。
（四）系爭建物經本院以84年度執字第9026號拍賣後，由被告以
      執行債權人身分承受，並於85年5 月11日核發權利移轉證
      書，權利移轉證書編號七所示之未保存登記建物即系爭建
      物，並經本院依職權調取上開執行卷，核閱屬實。
四、依兩造前開主張及陳述觀之，本件之爭點即在於：(一)被告是
    否應負權利瑕疵擔保責任？(二)被告未完成系爭建物房屋稅籍
    之納稅義務人變更登記，是否應負債務不履行損害賠償責任
    ？本院分述判斷意見如下：
（一）被告是否應負權利瑕疵擔保責任？
    1.按房屋稅納稅義務人，並非必為房屋所有人，繳納房屋稅
      之收據，亦非即為房屋所有權之證明，本件上訴人提出之
      房屋稅收據上關於系爭房屋之納稅義務人之記載，雖變更
      為上訴人名義，仍不足據以證明上訴人即為系爭房屋之所
      有人（最高法院70年台上字第3760號判例參照）。又拍賣
      之不動產，買受人自領得執行法院所發給權利移轉證書之
      日起，取得該不動產所有權，債權人承受債務人之不動產
      者亦同，強制執行法第98條定有明文，上開條文未將不能
      辦理保存登記之違章建物排除在外，則縱為不能辦理保存
      登記之違章建物，只要係經法院拍賣並發予權利移轉證書
      ，拍定人或承受人仍可取得所有權（司法院民事廳廳民
      二字第261 號審查意見及臺灣高等法院96年度上易字第44
      2 號判決意旨參照）。
    2.經查，本件買賣契約所出售之不動產原係黃仙發、黃金水
      、黃金山及黃金萬（下稱黃仙發等人）所有，有土地登記
      簿及建築改良物登記簿附卷可稽（見本院卷第76至93頁）
      ，又黃金發等人為出賣上開不動產，由黃金萬代表黃金發
      等人，陳國生代表何陳崇女，雙方於83年8 月3 日簽訂買
      賣契約書，業據被告提出上開買賣契約書為證（見本院卷
      第95、96頁），其上載明買賣標的為高雄縣鳥松鄉○○段
      261 、262 、263 、265 、267 、269 、289 地號土地（
      其中261 、262 、265 地號嗣後合併為261 地號，有土地
      登記謄本及合併申請書為證，見本院卷第97、104 頁）、
      127 建號即門牌號碼高雄縣鳥松鄉○○路106-2 號建物及
      「未保存登記建物」（即系爭建物），參以上開土地及建
      物並於83年11月28日移轉所有權登記予何陳崇女，亦有土
      地登記簿及建築改良物登記簿為證（見本院卷第76至93頁
      ），被告辯稱：系爭建物業已出賣予何陳崇女等語，堪可
      採信。嗣何陳崇女為擔保第三人對被告之借款債務，乃提
      供上開不動產設定抵押權予被告，並同意於被告實行抵押
      權時，未保存登記建物聽任被告一併處分以抵償債務，亦
      據被告提出何陳崇女切結書為證（見本院卷第98頁），則
      系爭建物經本院以84年度執字第9026號拍賣後，由被告以
      執行債權人身分承受，並於85年5 月11日核發權利移轉證
      書，自無違誤，揆諸前開說明，被告自領得執行法院所發
      給權利移轉證書之日起，取得系爭建物之所有權，被告將
      系爭建物出賣予原告，並無權利瑕疵可言。原告雖主張系
      爭建物為王宇男所有，並提出王宇男存證信函、高雄縣政
      府地方稅務局房屋稅籍證明書、高雄縣政府地方稅務局98
      年11月11日高縣稅房字第0980066979號函文、黃金水與王
      宇男就系爭建物之買賣契約書等為證（見北院卷第20、22
      頁，本院卷第48至51頁），然依前開判例所示，房屋稅納
      稅義務人，並非必為房屋所有人，繳納房屋稅之收據，亦
      非即為房屋所有權之證明，且房屋稅籍資料僅為行政機關
      課稅管理之用途，稅捐機關並無認定系爭建物所有權歸屬
      之實質效力，原告所提上開證據，無法據以認定系爭建物
      為王宇男所有，被告自不負權利瑕疵擔保責任。
（二）被告未完成系爭建物房屋稅籍之納稅義務人變更登記，是
      否應負債務不履行損害賠償責任？
    1.按因可歸責於債務人之事由，致給付不能者，債權人得請
      求賠償損害；因可歸責於債務人之事由，致為不完全給付
      者，債權人得依關於給付遲延或給付不能之規定行使其權
      利，因不完全給付而生前項以外之損害者，債權人並得請
      求賠償，民法第226 條第1 項、第227 條固有明文。然損
      害賠償之債，以有損害之發生及有責任原因之事實，並二
      者之間，有相當因果關係為成立要件，故原告所主張損害
      賠償之債，如不合於此項成立要件者，即難謂有損害賠償
      請求權存在；又所謂相當因果關係，乃指行為與結果間所
      存在之客觀相當因果關係而言，即依經驗法則，綜合行為
      當時所存在之一切事實，為客觀之事後審查，認為在一般
      情形下，有此環境，有此行為之同一條件，均可發生同一
      之結果者，則該條件即為發生結果之相當條件，而得謂行
      為與結果有因果關係，反之若在一般情形下，有此同一之
      條件存在，而依客觀之觀察，認為不必皆發生此結果者，
      即無因果關係可言（最高法院48年台上字第481 號判例、
      89年度台上字第2483號判決意旨參照）。
    2.經查，系爭契約第9 條第4 項約定：「乙方（即被告）須
      將未保存登記建物之房屋稅籍移轉回乙方後再轉甲方（即
      原告）」，此為兩造所不爭執，並有系爭契約為證（見北
      院卷第12頁），又被告申請變更系爭建物之納稅義務人為
      被告，經高雄縣政府地方稅務局以房屋稅籍納稅義務人與
      強制執行債務人名義不符，經該局於99年1 月11日以高縣
      稅房字第0996300208號函文否准受理在案，有該局99年6
      月21日高縣稅房字第0990037203號函文在卷可佐（見本院
      卷第59頁），然依前開判例及判決意旨說明，損害賠償之
      債，以有損害之發生及有責任原因之事實，並二者之間，
      有相當因果關係為成立要件，被告雖經高雄縣政府地方稅
      務局否准系爭建物房屋稅籍納稅義務人之變更，並非不得
      藉由提起訴訟以資確認系爭建物所有權歸屬，並進而變更
      納稅義務人，原告於被告尚未盡其能力履約之前，即在未
      通知被告情況下，旋與王宇男成立調解，並完成納稅義務
      人變更登記，難認屬可歸責於被告之事由致債務不履行，
      且王宇男並非系爭建物之所有人，業如前述，則原告賠付
      王宇男180 萬元，與被告未完成納稅義務人變更，並無相
      當因果關係存在，原告請求被告負債務不履行之損害賠償
      責任，洵屬無據。
五、綜上所述，被告自領得執行法院所發給權利移轉證書之日起
    ，取得系爭建物之所有權，被告將系爭建物出賣予原告，並
    無權利瑕疵可言，且被告未完成納稅義務人變更登記，難認
    屬可歸責於被告之事由，與原告賠償王宇男180 萬元亦無相
    當因果關係，從而，原告依民法第349 條、第353 條、第22
    7 條、第226 條第1 項、第213 條規定，請求被告賠償損害
    ，為無理由，應予駁回。原告之訴既經駁回，其假執行之聲
    請亦失所附麗，應併予駁回。
六、本件事證已臻明確，兩造其餘主張及舉證，核與本件判決結
    果無影響，爰不再予斟酌，併此敘明。
七、結論：本件原告之訴為無理由，依民事訴訟法第78條，判決
    如主文。
中    華    民    國   100    年    1     月    17    日
                  民事第五庭法  官  秦慧君
以上正本係照原本作成。
如對本判決上訴，須於判決送達後20日內向本院提出上訴狀。如
委任律師提起上訴者，應一併繳納上訴審裁判費。
中    華    民    國   100    年    1     月    19    日
                            書記官  鄭筑尹